【裁判字號】    90,台上,1204
【裁判日期】    900712
【裁判案由】    損害賠償
【裁判全文】
最高法院民事判決                                九十年度台上字第一二○四號
    上  訴  人  甲○○
    上  訴  人  志瑞貨櫃貨運股份有限公司
    法定代理人  何俊郎
    訴訟代理人  劉秉鈞律師
    被 上訴 人  迅華汽車交通股份有限公司
    法定代理人  陳欣妤
    訴訟代理人  陳昆明律師
右當事人間請求損害賠償事件，甲○○、志瑞貨櫃貨運股份有限公司對於中華民國八
十九年一月十八日台灣高等法院第二審更審判決（八十七年度上更(一)字第三六七號）
，各自提起上訴，本院判決如左：
    主  文
上訴駁回。
第三審訴訟費用由上訴人各自負擔。
    理  由
本件上訴人甲○○主張：對造上訴人志瑞貨櫃貨運股份有限公司（下稱志瑞公司）、
被上訴人迅華汽車交通股份有限公司（下稱迅華公司）與第一審共同被告李新吉之受
僱人即第一審共同被告徐榮德，於民國八十四年七月二十九日下午一時三十分許，駕
駛登記為迅華公司所有，由志瑞公司投保、車主為李新吉之ＨＰ－三七五號貨櫃聯結
車，沿基隆市○○路往匯豐保養廠方向行駛，途經該路一八五巷九號前號誌岔路口時
，應注意其車身長，應以較大弧度轉彎，以避免擦撞停於其右側之車輛，其能注意而
疏於注意，冒然右轉，由於右後輪轉彎弧度不足，將伊所騎乘ＱＺＢ－五三二號機車
連人一併捲入其右後輪前方車下，致伊全顏面骨折、骨盆骨折、雙下肢多處擦傷、左
眼視力喪失毀敗一目視力之重傷害等情，求為命迅華公司、志瑞公司應與李新吉、徐
榮德連帶給付伊新台幣（下同）二百萬五千四百三十七元及法定遲延利息之判決。
上訴人志瑞公司則以：甲○○於八十四年七月二十九日下午一時三十分許，為徐榮德
駕駛ＨＰ－三七五號貨櫃聯結車撞傷時，該車係屬迅華公司所有，八十四年八月十四
日始靠行於伊公司，並移轉登記為伊公司所有，且變更牌照號碼為ＫＭ－四四一號，
肇事時該車車身雖噴有「僑志」字樣，但「僑志」與志瑞公司無關，甲○○主張伊公
司應負僱用人賠償責任，於法無據等語，資為抗辯。被上訴人迅華公司以：甲○○於
八十四年七月二十九日下午一時三十分許，遭徐榮德駕駛ＨＰ－三七五號貨櫃聯結車
撞傷時，該車雖仍登記在伊公司名下，但實際上該車早於八十四年五月二十七日由車
主邱福安出售與林榮財，八十四年七月八日又輾轉出售與李新吉，由李新吉靠行於志
瑞公司，並由志瑞公司向監理單位報備。且該車駕駛徐榮德亦非伊公司僱用之司機，
其從事駕駛業務肇事與伊公司無涉等語，資為抗辯。
原審以：甲○○主張徐榮德於八十四年七月二十九日下午一時三十分許，駕駛ＨＰ－
三七五號貨櫃聯結車在基隆市○○路一八五巷九號前，不慎將伊撞傷，致伊全顏面骨
折、骨盆骨折、雙下肢多處擦傷、左眼視力喪失毀敗一目視力重傷害，為迅華公司、
志瑞公司所不爭執，並有甲○○診斷證明書為憑。徐榮德駕駛系爭貨櫃聯結車，車長
六百五十二公分，行經無號誌之交岔路口右轉，應注意其車身甚長，應以較大弧度轉
彎，以免擦撞停於其右側之其他車輛，但依現場圖顯示該車已迫近道路邊緣，足認其
疏未注意，冒然右轉，因其右後輪轉彎弧度不，致已停車欲讓其先行之甲○○從其
右後輪前方捲入車下。且徐榮德因本件車禍被依重傷害罪判處有期徒刑十月確定，有
台灣高等法院八十五年度交上易字第一八九號刑事判決足憑，徐榮德顯有過失。徐榮
德因執行職務不法侵害甲○○成傷，甲○○依法自得請求其僱用人連帶負損害賠償責
任。查系爭ＨＰ－三七五號貨櫃聯結車原係由訴外人邱福安於七十九年四月九日靠行
於迅華公司，於同年五月二十七日由車主邱福安出售與訴外人林榮財，同月三十一日
再由林榮財售與訴外人忠順汽車吳明德，同年七月八日再由李新吉以其妻張桂英之名
義向忠順汽車吳明德買受等情，經證人邱福安、林榮財、吳明德結證屬實，並有該車
輛之車輛買賣契約書影本及信託靠行委託服務契約書影本附卷可憑。邱福安於八十四
年五月二十七日出售系爭貨櫃聯結車時，即與迅華公司終止靠行關係，有迅華公司所
提出對帳請款明細表為證；且該車原向富邦產物保險公司投保第三人責任險（任意險
）及強制汽車第三人責任險，原車主邱福安於八十四年五月二十七日與迅華公司終止
靠行關係，結清費用後，迅華公司即於八十四年六月一日將之向富邦產物保險公司投
保之第三人責任險（任意險）辦理退保，有汽車保險單批改申請書及汽車保險批單影
本足證，並經證人富邦產物保險公司職員俞滄振證述在卷，足認迅華公司抗辯該車在
肇事前已終止靠行契約為可採。李新吉於八十四年七月八日以其妻張桂英之名義購得
系爭ＨＰ－三七五號貨櫃聯結車後，即以之靠行於志瑞公司，經志瑞公司於八十四年
七月十七日以志瑞總字第二七號申請書向基隆監理站申報購入該車，經基隆監理站
於八十四年七月二十一日函復志瑞公司，副本送苗栗監理站備查，有各該函影本可稽
。志瑞公司嗣於八十四年八月十四日向苗栗監理站辦理車籍過戶予志瑞公司及繳銷牌
照重領新牌（ＫＭ－四四一號）手續，該車於八十四年八月十七日移入台灣省公路局
台北區監理所基隆監理站列管，有基隆監理站八十七年十一月十三日北監基字第八
七一一三九七號函及台灣省公路局新竹區監理所苗栗監理站函附之汽車新領牌照登記
書影本在卷可按。另志瑞公司於八十四年八月十日出具之認購證，亦記載其向迅華公
司購入該車，自八十四年五月二十七日起有關一切民、刑事責任及稅捐違章違規等情
事概由認購之公司行號（即志瑞公司）負全部責任，經核該認購證上之志瑞公司及法
定代理人印章，與汽車新領牌照登記書上之志瑞公司及法定代理人印章相符，益證該
車於八十四年七月二十九日肇事時，係靠行於志瑞公司。至該車雖於肇事時仍登記為
迅華公司名義，但車輛靠行之登記乃行政上之措施，究竟有無靠行關係應以事實為據
，該車既於肇事前經新車主即李新吉靠行於志瑞公司，並由志瑞公司向監理單位申報
在案，則此項事實上靠行關係之存在，不受行政管理之過戶登記手續影響。而強制汽
車第三人責任險，乃法令強制車輛必具之保險，並附隨於車輛移轉，證人俞滄振證稱
：「依當時公司的作業方式，要辦保單批改需將過戶資料送來」，本件車禍發生時，
因志瑞公司尚未辦妥過戶登記，其辦妥該車過戶手續之後，始於八十四年八月十四日
向富邦產物保險公司辦理保險權利移轉，有該公司汽車保險單批改申請書影本在卷可
稽，該車強制汽車第三人責任險亦無從辦理轉換，致投保人仍為迅華公司，此乃法令
之限制使然，自不能因此認為該車仍靠行於迅華公司。按民法第一百八十八條所稱之
受僱人，係以事實上之僱用關係為標準，凡客觀上被他人使用為之服勞務而受其監督
者，均係受僱人。徐榮德駕駛系爭ＨＰ－三七五號貨櫃聯結車肇事時，係受僱於靠行
志瑞公司之車主李新吉，則客觀上其係志瑞公司使用為其服勞務而受志瑞公司監督者
，並非受迅華公司使用為之服勞務而受監督，應認志瑞公司為其僱用人。迅華公司既
非徐榮德之僱用人，甲○○訴請迅華公司負僱用人之連帶賠償責任，即非有據。志瑞
公司既為徐榮德之僱用人，則甲○○訴請志瑞公司應與徐榮德、李新吉負連帶賠償責
任，自屬有據。茲就甲○○得為請求之損害數額析述如下：(一)醫療費部分：甲○○主
張因本次車禍受傷支付醫療費用八十七萬七千五百十八元，提出醫療費用收據、醫療
費用明細表、收據、治療證明書、醫療收據聯、存根聯、統計表及統一發票為證。其
中八十四年七月二十九日至同年九月二十三日之健保明細清單、八十五年三月四日至
同年三月十四日之健保明細清單均各重覆提出一紙、八十四年七月三十一日臺灣礦工
醫院醫療收據並提出收據聯與存根聯，存根聯應屬重覆提出，均應剔除一份。另八十
四年七月二十九日至同年九月二十三日之健保明細清單內所載伙食費五千九百四十元
，非因侵權行為所生醫療上必需支出之費用。又範右國術館出具之損傷接骨治療證明
書因非屬合格醫師所立之單據，不足以證明為醫療之必要費用，均應予剔除。是甲○
○請求之醫療費用損失於四十五萬零二百十六元範圍內，應予准許，逾此部分於法無
據。(二)住院看護費用部分：甲○○主張其因傷支付看護費十八萬元，有收據為憑，經
核其因本件車禍致受有全顏面骨折、骨盆骨折、雙下肢多處擦傷、左眼視力喪失毀敗
一目視力之重傷害，受傷期間自有僱請看護之必要，該部分請求即屬必要費用，應予
准許。(三)工作損失部分：甲○○主張自八十四年七月二十九日車禍起八個月無法工作
，請求該期間工作損失十六萬元。經核甲○○八十五年度薪資所得及扣繳稅款單顯示
其於八十四年十二月起有受領薪資之紀錄，堪認其受傷經治療後，業於八十四年十二
月復職。是其請求八十四年七月二十九日起至八十四年十一月止之不能工作損失為有
理由，超過部分之請求洵屬無據。依上開薪資所得及扣繳稅款單所示其每月薪資為二
萬零六百七十元，起訴請求以二萬元計算，計四個月又三日不能工作，則其因本件車
禍不能工作之薪資損失為八萬二千零一元，該部分請求應予准許，逾此範圍之請求，
於法無據。(四)減少勞動能力損失部分：甲○○主張因其身體健康被侵害而終身減少約
百分之二十五勞動力，以其目前月收入二萬元為標準，依霍夫曼式計算法，扣除百分
之五法定利率之中間利息，算至六十歲退休年限，計七十九萬三千二百二十元。經送
請財團法人長庚醫院鑑定，認其顏面有畸型性改變，雙側眼距增寬及鼻骨凹陷，但可
以手術作部分改善，此傷未符合勞工保險殘廢給付標準表所列之障害；左眼視力已無
光覺，此傷應符合上開標準表第十九項第八級之殘廢等級；骨盆骨折癒合後，無法自
然生產，須剖腹產，惟此症並未符合前開標準表所列之障害。有該院八十五年八月三
十一日長庚院法字第○四一四號函及勞工保險殘廢給付標準表在卷可憑。經查第十九
項第八級之殘廢等級喪失勞動能力程度為百分之六一點五二，甲○○主張依百分之二
十五計算，應全部准許之。(五)精神慰藉金部分：甲○○以受傷嚴重，請求給付五十萬
元之精神慰藉金。經斟酌甲○○受傷之程度非輕，其於六十四年三月一日出生，為現
年僅二十四歲之年輕女子。志瑞公司係經營貨櫃貨運業，具有相當財力等兩造之身分
、地位及經濟狀況等一切情狀，認甲○○請求五十萬元為適當。綜上所述，甲○○得
請求賠償之數額合計為二百萬五千四百三十七元。從而甲○○請求志瑞公司連帶賠償
二百萬五千四百三十七元，及自起訴狀繕本送達之翌日即八十五年六月八日起按年利
率百分之五計算之利息，應予准許等詞，為其心證之所由得，因而將第一審所為命迅
華公司應連帶給付部分廢棄，改判駁回甲○○對迅華公司之訴，並就第一審所為駁回
甲○○請求志瑞公司連帶給付之訴部分廢棄，改判如其聲明，經核於法洵無違誤。
查迅華公司與徐榮德所駕駛之系爭ＨＰ－三七五號貨櫃車車主邱福安間，既於本件車
禍發生之前，即已終止靠行關係，迅華公司與徐榮德間客觀上即無僱用關係，至其終
止靠行須報請當地監理機關核准，僅係行政管理手續，與靠行關係之終止不生影響。
又原審以李新吉於八十四年七月八日以其妻張桂英之名義購得系爭ＨＰ－三七五號貨
櫃聯結車後，即以之靠行於志瑞公司，經志瑞公司於八十四年七月十七日以志瑞總
字第二七號申請書向基隆監理站申報購入該車，經基隆監理站於八十四年七月二十一
日函復志瑞公司，副本送苗栗監理站備查，並參酌志瑞公司於八十四年八月十日出具
之認購證內容，因認系爭ＨＰ－三七五號貨櫃聯結車於八十四年七月二十九日肇事時
，係靠行於志瑞公司，並無違背法令，至原判決贅論系爭肇事貨櫃聯結車於八十四年
五月二十七日起已靠行於志瑞公司，與判決之結果不生影響。上訴論旨，復就原審取
捨證據及認定事實之職權行使，各自指摘原判決關於其敗訴部分為不當，聲明廢棄，
均不能認為有理由。
據上論結，本件甲○○、志瑞公司之上訴均無理由，依民事訴訟法第四百八十一條、
第四百四十九條第一項、第七十八條，判決如主文。
中      華      民      國     九十     年      七      月     十二     日
                              最高法院民事第六庭
                                  審判長法官  吳  正  一
                                        法官  劉  福  來
                                        法官  鄭  玉  山
                                        法官  葉  勝  利
                                        法官  蘇  達  志
      右正本證明與原本無異
                                              書  記  官
中      華      民      國     九十     年      八      月      一      日


司法院資訊處製作；財團法人民間司法改革基金會備份。
